臺灣宜蘭地方法院民事判決　　　　　　　 99年度訴字第217號
原　　　告　陳曼麗
被　　　告　黃麗芬
　　　　　　葉福全
　　　　　　李文河
訴訟代理人　蔡志宗
被　　　告　陳勝偉
　　　　　　伯格實業有限公司
法定代理人　邱英鑾
上列當事人間請求損害賠償事件，本院於中華民國100年8月4 日
言詞辯論終結，判決如下：
    主  文
被告黃麗芬、葉福全應給付原告新臺幣伍佰捌拾捌萬玖仟參佰元
及其中新臺幣參佰萬元自民國九十九年一月三十一日；新臺幣貳
拾肆萬元自民國九十八年十二月九日；新臺幣貳拾貳萬肆仟元自
民國九十九年一月二日；新臺幣參拾壹萬貳仟參佰元自民國九十
九年一月七日；新臺幣柒拾萬元自民國九十九年一月十日；新臺
幣肆拾伍萬柒仟元自民國九十九年一月二十八日；新臺幣參拾伍
萬陸仟元自民國九十九年二月九日；新臺幣肆拾伍萬元自民國九
十九年一月十三日；新臺幣壹拾伍萬元自民國九十九年一月八日
起至清償日止，按週年利率百分之五計算之利息。
被告伯格實業有限公司應給付原告新臺幣壹佰玖拾參萬參仟參佰
元及其中新臺幣貳拾肆萬元自民國九十九年二月十一日；新臺幣
貳拾貳萬肆仟元自民國九十九年二月十一日；新臺幣參拾壹萬貳
仟參佰元自民國九十九年二月十一日；新臺幣柒拾萬元自民國九
十九年二月十一日；新臺幣肆拾伍萬柒仟元自民國九十九年二月
十二日起至清償日止，按週年利率百分之五計算之利息。
原告其餘之訴駁回。
訴訟費用新臺幣伍萬玖仟捌佰壹拾壹元由原告負擔三分之一即新
臺幣壹萬玖仟玖佰參拾柒元，餘由被告黃麗芬、葉福全、伯格實
業有限公司負擔之。
    事實及理由
壹、程序事項：
（一）按訴狀送達後，原告不得將原訴變更或追加他訴，但請求
      之基礎事實同一者、擴張或減縮應受判決事項之聲明者，
      不在此限，民事訴訟法第255條第1項第2款、第3款分別定
      有明文。查原告起訴時，其訴之聲明為：被告黃麗芬、葉
      福全、李文河、陳勝偉應賠償原告新臺幣（下同）5,889,
      300 元，並自如附表所示遲延利息起算日起至清償日止，
      按週年利率5％及6％計算之利息。嗣於民國99年8月13 日
      具狀追加邱英鑾為被告（卷一第49頁），並於99年9月9日
      言詞辯論期日時主張將遲延利息之利率統一按 5％計算（
      卷一第117頁），後又於99年11月24 日言詞辯論期日，主
      張99年8月13 日具狀追加之被告應係伯格實業有限公司之
      誤，爰將追加之被告由邱英鑾更正為伯格實業有限公司，
      核其聲明之變更及當事人之追加與上述法律規定相符，應
      予准允。
（二）被告黃麗芬、葉福全、伯格實業有限公司未於言詞辯論期
      日到場，核無民事訴訟法第386 條所列各款情形，爰依原
      告之聲請，由其一造辯論而為判決。
貳、實體事項：
一、原告主張：
（一）被告黃麗芬、葉福全於98年5 月下旬，遊說原告合作購買
      宜蘭縣羅東鎮○○段1607地號土地及其上同段667 建號、
      門牌號碼宜蘭縣羅東鎮○○○路61之1 號建物（以下簡稱
      ：系爭不動產）。被告黃麗芬、葉福全與原告於98年6 月
      22日簽訂買賣協議書，被告葉福全為保證人，雙方約定由
      原告出資現金300 萬元且為登記名義人，並以系爭不動產
      向土地銀行蘇澳分行設定貸款融資1,300 萬元。原告為此
      向華南商業銀行辦理貸款，用以支付買賣協議書所約定出
      資額300 萬元，並開立向土地銀行辦理融資貸款之申請書
      予被告黃麗芬，被告黃麗芬則依買賣協議書，開立如附表
      編號1所示之本票與原告。惟迄至98年7月1 日被告黃麗芬
      仍未依約將系爭不動產過戶登記至原告名下，其多番推託
      並以辦理過戶需支付代書費、契稅及裝修購屋址為由，再
      以合作新建之宜蘭縣羅東鎮○○○路229 號建案為餌，陸
      續向原告借款共2,889,300元（24萬+224,000+312,300+70
      萬+457,000+356,000+45萬+15 萬），並開立如附表編號2
      至7所示支票，併同上開300萬元，原告共支出 5,889,300
      元予被告黃麗芬、葉福全。詎被告黃麗芬、葉福全仍未依
      約完成過戶，且潛逃無蹤，甚且將系爭不動產過戶給被告
      李文河、陳勝偉。被告黃麗芬交付原告如附表所示之票據
      亦陸續退票，未獲兌現，經原告於99年3月10 日以永和中
      正路郵局第132 號存證信函催告，仍未獲回應，爰提起本
      件訴訟。
（二）原告於98年7月3日依上開買賣協議書與被告黃麗芬至土地
      銀行蘇澳分行辦理財夠力融資貸款手續時，發現該貸款契
      約是以被告李文河為貸款人，被告陳勝偉為供擔保兼保證
      人，原告為保證人。原告當場表示此與買賣協議書之內容
      不符，拒任保證人後，被告葉福全遂提出由被告李文河、
      陳勝偉簽立授權被告黃麗芬代辦買賣系爭不動產之授權書
      及切結書各乙份，該切結內容為：「保證於98年7月17 日
      前完成所有權移轉登記，屆時無法完成移轉，立切結書人
      等願負損害賠償責任」，被告黃麗芬、葉福全藉此文件說
      服原告先擔任保證人，待過戶後再變更為貸款名義人，若
      非被告李文河、陳勝偉簽立授權書、切結書；若非被告葉
      福全提出這些文書作保證，原告豈會擔保非親非故、素未
      謀面之人，是被告葉福全、陳勝偉、李文河、黃麗芬顯係
      共同詐欺。原告曾於事發後商請被告李文河出賣系爭不動
      產以彌補原告損失，被告李文河卻表示：產權非伊所有，
      無權買賣，且相關資料亦非伊持有云云，倘被告李文河所
      言屬實，其為何能設定二胎予訴外人鐘晟岳，又於事後出
      售系爭不動產，造成原告之損失，顯見被告葉福全、陳勝
      偉、李文河、黃麗芬係共同為侵權行為。
（三）被告李文河、陳勝偉雖辯稱：系爭不動產為2 人合資購買
      ，於土地銀行辦理財夠力貸款時，原告從未出現云云，然
      系爭不動產既為被告李文河、陳勝偉所購買，自應提出資
      金流程以為證明，且被告陳勝偉月薪僅2 萬，年紀又輕，
      而被告李文河以耕作為生，農餘以代工為業，其2 人應無
      資力購買系爭不動產。況被告李文河、陳勝偉遲未能提出
      購買之證明。被告李文河始又辯稱：是因為被告黃麗芬欠
      伊310 萬元，才將系爭不動產登記在伊名下，伊事後會出
      賣系爭不動產是因為銀行貸款繳不出來才賣的云云，惟倘
      被告黃麗芬欲還款給被告李文河，其大可直接以購屋款償
      還，無須迂迴以購買系爭不動產過戶與被告李文河之方式
      還款，且被告李文河未提出被告黃麗芬向其借款之證據。
      再者，倘辦理財夠力融資契約時原告未曾出現，何以該貸
      款契約上有原告之簽章，是被告李文河、陳勝偉所辯為不
      可採。
（四）被告李文河、陳勝偉雖辯稱：切結書非本人親簽云云，惟
      觀諸98年5月24 日買賣契約書、切結書、財夠力融資契約
      書、授權書及答辯書，其上關於被告李文河之印文、被告
      陳勝偉之簽名、印文均相同。被告李文河之簽名雖略有不
      同，惟財夠力融資契約書及答辯書上李文河之簽名應係李
      文河親簽無訛，其簽名卻略有不同，顯見被告李文河早有
      預謀故意為之，以作為詐騙之用。再者，依臺灣土地銀行
      蘇澳分行提供之李文河存款印鑑卡，其上留存李文河之印
      鑑與買賣契約書、授權書、切結書、地政機關土地登記申
      請書、財夠力融資契約上之用印均為相同，姑不論該印章
      究為何人所刻及用印，至少於銀行辦理業務時必需本人親
      自當面用印，此為不爭之事實，而銀行留存印鑑除有委託
      銀行於付款時驗印之作用外，並有確認帳戶與銀行其他往
      來事項意思之用，故被告李文河既已授權印鑑持有人使用
      ，則已與其親自簽名與否無涉，豈能一再表示諸多簽名非
      其親簽，作為搪塞。況依民法第3條第2項規定，蓋章與簽
      名生同等效力，是縱使切結書上李文河之簽名非被告李文
      河親簽，亦不影響切結書之效力。
（五）被告李文河雖再辯稱：為完成系爭不動產之交易，將印章
      、存摺交由被告黃麗芬保管云云，然其又對被告黃麗芬提
      出刑事告訴，該刑事告訴應是被告李文河見被告黃麗芬已
      遭通緝，無出庭辯解之可能，故作不實指控，以為脫罪。
      況被告李文河於事發後年餘始對被告黃麗芬提告起訴，亦
      讓人質疑。又依一般不動產買賣簽約、變更登記均委託代
      書辦理，有可能委託代書代刻便印保管，但手續完成後即
      歸還，豈有可能委由被告黃麗芬保管，是被告李文河所辯
      顯不可採。
（六）被告李文河辯稱：被告黃麗芬欠伊310 萬元，因此將系爭
      不動產登記在伊名下，伊事後會出售房屋是因為貸款繳不
      出來才賣的云云，然其既有能力購屋，又可向銀行二胎貸
      款，表示其財力雄厚，何來繳不出貸款，此已違反民法第
      184 條，又何來亦為被害人之說。被告李文河既稱：被告
      黃麗芬欠伊310萬元云云，依系爭不動產貸款1,200萬元，
      另一不動產（即中正南路61號）貸款1,100萬元，合計2,3
      00萬元，被告李文河以2,500 萬元出售，又被告李文河於
      99年1月11日另以系爭不動產增貸300萬元；再加上被告黃
      麗芬依買賣契約書開立之本票4張、票面金額各125,000元
      ，共50萬元予被告李文河，是該買賣價金扣除銀行貸款及
      被告李文河已取得之款項後，尚餘550萬元（2,500萬-1,2
      00萬-1,100萬＋300萬＋50萬），而被告黃麗芬僅欠款310
      萬元，被告李文河已涉及侵占，且對被告黃麗芬顯有不當
      得利，原告自得依民法第242 條代位行使被告黃麗芬對被
      告李文河之不當得利請求權。
（七）依98年5月24 日買賣契約書所載，被告李文河、陳勝偉僅
      是登記名義人，系爭不動產非被告李文河、陳勝偉購買。
      被告李文河、陳勝偉在明知系爭不動產非其購買，且無出
      資的情況下，於知悉原告辦理假扣押程序中，急於出售系
      爭不動產，已構成侵權行為。
（八）綜上，依侵權行為法律關係訴請被告黃麗芬、葉福全、李
      文河、陳勝偉賠償損失；並依票據法律關係請求被告黃麗
      芬、伯格實業有限公司給付票款；另依切結書契約法律關
      係請求被告李文河、陳勝偉賠償損害；末依不當得利法律
      關係，依民法第242 條，代位被告黃麗芬請求被告李文河
      給付之等語。並聲明：被告黃麗芬、葉福全、李文河、陳
      勝偉、伯格實業有限公司應給付原告5,889,300 元及各自
      附表所示遲延利息起算日起至清償日止，按週年利率 5％
      計算之利息。
二、被告則以：
（一）被告黃麗芬、葉福全、伯格實業有限公司未曾於言詞辯論
      期日到場，亦未以書狀表示意見。
（二）被告陳勝偉則以：
      被告陳勝偉對於被告黃麗芬、葉福全與原告簽訂買賣協議
      書乙情毫不知情。被告李文河、陳勝偉至臺灣土地銀行辦
      理財夠力融資契約事宜時，並未見原告出面。而原告所提
      之切結書、授權書上關於被告陳勝偉之簽名均非親簽，其
      上之印章也不是被告陳勝偉所有。因為被告陳勝偉當時在
      被告黃麗芬那邊工作，被告黃麗芬請伊幫忙，要將系爭不
      動產登記在伊名下，伊本來不同意，但因為伊在被告黃麗
      芬店裡工作且伊舅舅即被告李文河說沒有關係，所以伊就
      同意，但登記的原因不清楚。正因為當時在被告黃麗芬那
      邊工作，被告黃麗芬要取得伊筆跡很容易，至於印章部分
      是被告黃麗芬自己刻的，被告黃麗芬因為某件事要伊提供
      印章，伊沒有帶，黃麗芬說沒關係會幫伊刻一個，伊急著
      要送貨，沒有去注意。後來被告黃麗芬說要用系爭不動產
      向銀行辦理貸款，所以伊和被告李文河一起去辦，財夠力
      貸款契約上之簽名是伊簽的，印章是被告黃麗芬之前刻的
      ，但並無在伊面前蓋用等語，資為抗辯。並聲明：原告之
      訴駁回。
（三）被告李文河則以：
   1、緣被告黃麗芬需資金週轉，多次向被告李文河借款，合計
      積欠310 萬元，被告黃麗芬表示由其支付系爭不動產之頭
      期款及其後貸款，並將系爭不動產登記於被告李文河名下
      ，待脫手後將償還借款，當時被告李文河因圖方便辦理系
      爭不動產之買賣及過戶手續，遂將存摺、印章均交付予被
      告黃麗芬保管。嗣於辦理貸款時，被告黃麗芬表示土地銀
      行蘇澳銀行辦理貸款需保證人，且系爭不動產登記於兩人
      名下將可取得較高貸款額度，因被告陳勝偉為伊外甥，並
      於被告黃麗芬之店內工作，故登記於兩人名下。因此系爭
      不動產為被告李文河、陳勝偉於98年5月26 日合資向王瑞
      娟、王瑞慧、王瑞節、王麗君所購買，並於98年6月4日登
      記為被告李文河、陳勝偉所有。詎被告黃麗芬僅繳款幾期
      即未再繳款，被告李文河接續繳款無法負荷，遂出賣系爭
      不動產，更於100年1月3 日對被告黃麗芬提起刑事告訴。
   2、被告李文河對於被告黃麗芬、葉福全與原告簽訂98年6 月
      22日買賣協議書乙情毫不知情。被告李文河、陳勝偉至臺
      灣土地銀行辦理財夠力融資契約事宜時，並未見原告出面
      。而原告所提之切結書、授權書上關於被告李文河之簽名
      均非親簽。被告李文河簽立財夠力融資契約時，只有簽名
      並未蓋章，且原告未在場，契約書上也沒有看到原告的簽
      名、蓋章。原告雖指稱：土地登記申請書與財夠力融資契
      約書及切結書上關於被告李文河的印文均相同云云，然此
      係因前為完成系爭不動產之交易及過戶手續，該印章係由
      被告黃麗芬保管，蓋用印章及偽造被告李文河簽名等行為
      應是被告黃麗芬所為，與被告李文河無關。
   3、依原告提出之資料，係原告與被告黃麗芬間之債務糾葛，
      於被告李文河無關。原告與被告黃麗芬係於98年6月22 日
      簽訂買賣契約，係發生於系爭不動產98年6月4日移轉登記
      至被告李文河名下之後，是原告與被告黃麗芬間之糾紛不
      應波及被告李文河。蓋不動產買賣本應詳細察看謄本以確
      認買賣對象及所有權。且該買賣協議書上並無被告李文河
      之簽名，被告李文河如何與原告買賣。
   4、原告所提98年5月24 日買賣契約書上李文河之簽名非被告
      李文河親簽，亦非被告李文河用印，若非原告提出此買賣
      契約，被告李文河根本不知有此契約。且該買賣契約書上
      關於被告李文河之身份證號碼多了一碼，顯非被告李文河
      簽字填寫。原告雖引用民法第3條第2項主張：縱非本人簽
      名，只要印文為真，蓋章與簽名生同等效力云云，然蓋章
      與簽名生同等效力之前提為蓋章確係出於本人之意思為之
      ，倘係遭他人無權使用印章，則無民法第3條第2項之適用
      等語，資為抗辯。並聲明：原告之訴駁回。願供擔保
      ，請准宣告免為假執行。
三、兩造不爭執之事實：
（一）系爭不動產原為訴外人王瑞娟、王瑞惠、王瑞節、王麗君
      所有，應有部分各為1/4，嗣於98年6月4 日為所有權移轉
      登記至被告李文河、陳勝偉名下，應有部分各為 1/2。再
      於99年6月14日，出售予訴外人陳燦亮。
（二）系爭不動產移轉所有權登記至被告李文河、陳勝偉名下後
      ，曾以被告李文河為借款人、被告陳勝偉為擔保提供人兼
      保證人、原告為保證人向臺灣土地銀行申辦財夠力融資貸
      款，於98年7月3日簽立財夠力融資契約，貸得1,200 萬元
      ，並將系爭不動產設定抵押權與臺灣土地銀行。該款項於
      98年7月8日匯入被告李文河開立臺灣土地銀行蘇澳分行活
      期儲蓄存款帳戶（帳號000-000-000000號）。該貸款於99
      年7月6日全部清償。
（三）以上事實有土地登記申請書、異動索引（卷一第87-90 頁
      ）、財夠力融資契約（卷一第18-19 頁）、臺灣土地銀行
      蘇澳分行99年9月6日蘇放字第0990001057號函檢附之財夠
      力融資申請書兼個人資料表、存摺存款融資戶契約申請登
      錄單、他項權利證明書、抵押權設定契約書（卷一第109-
      114頁）、臺灣土地銀行蘇澳分行99年7月20日蘇放字第09
      90000564號函（卷一第78頁）、買賣契約書、本票（卷一
      第148-153頁）、土地登記謄本、建物登記謄本（卷一第1
      87-190頁）、臺灣土地銀行蘇澳分行99年12月30日蘇存字
      第0990002309號函檢附之客戶歷史交易明細查詢、住宅貸
      款契約（卷一第211-216 頁）及不動產買賣契約書（卷一
      第230-232 頁）在卷可稽，且為兩造所不爭執，堪認為真
      。
四、得心證之理由：
（一）原告依侵權行為法律關係訴請被告黃麗芬、葉福全賠償損
      害5,889,300 元，是否有據？
      按故意以背於善良風俗之方法，加損害於他人者，負損害
      賠償責任；數人共同不法侵害他人之權利者，連帶負損害
      賠償責任，民法第184條第1項後段、第185 條分別定有明
      文。查原告主張被告黃麗芬、葉福全以詐欺方式，共同為
      侵權行為，並提出如附表編號1至7所示票據、如附表編號
      2至7所示票據之退票理由單、存簿明細、買賣協議書、財
      夠力融資契約、切結書、系爭不動產登記謄本、存證信函
      影本（卷一第9-32頁、卷一第73-77 頁）、華南商業銀行
      貸款契約、授信申請書、授權書（卷一第61-72 頁）及買
      賣契約書（卷一第148-152 頁）可資佐證。又查，原告與
      被告黃麗芬、葉福全於98年6月22 日簽訂之買賣協議書記
      載：「茲陳曼麗協助黃麗芬於中華民國98年6月15 日購買
      座落於宜蘭縣羅東鎮○○○路61號透天房屋一棟，價格為
      1600萬元整，此房子的名義是陳曼麗小姐掛名，有幾項協
      議如下：......」（卷一第17頁）然該買賣協議書所載之
      羅東鎮○○○路61號房屋早於98年5月24 日即由被告黃麗
      芬為承買人，被告李文河、陳勝偉為買方連帶保證人兼登
      記名義人向王瑞娟、王瑞惠、王瑞節、王麗君買受取得，
      並於98年6月4日為所有權移轉登記至被告李文河、陳勝偉
      名下，應有部分各為1/2，此有買賣契約書（卷一第148-1
      52頁）、土地登記申請書及異動索引（卷一第87-90 頁）
      附卷可查，是被告黃麗芬、葉福全有訛詐原告之情應可認
      定。再者，被告黃麗芬、葉福全對於原告主張之事實，經
      相當時期受合法通知，而於言詞辯論期日不到場，亦未提
      出書狀作何爭執，依民事訴訟法第280條第3項前段準用同
      條第1 項前段之規定，視同自認原告之主張，是原告主張
      被告黃麗芬、葉福全應賠償5,889,300元，應屬有據。
（二）原告依票據法律關係訴請被告伯格實業有限公司給付票款
      5,889,300元，是否有據？
      按發票人應照支票文義擔保支票之支付，票據法第126 條
      定有明文。查原告主張被告伯格實業有限公司積欠如附表
      編號2至6所示支票票款乙情，業據原告提出與其所述內容
      相符之支票影本及退票理由單影本各5張為證（卷一第10-
      14頁），且被告伯格實業有限公司對於原告主張之事實，
      於相當時期受合法通知，而於言詞辯論期日不到場，亦未
      提出書狀爭執，依民事訴訟法第280條第3項前段準用同條
      第1 項前段之規定，視同自認原告之主張。從而，原告依
      據票據法律關係，請求被告伯格實業有限公司給付票款，
      於1,933,300元之範圍內為有理由（24萬+224,000+312,30
      0+70萬+457,000），逾此部分之請求，則無法律上之依據
      ，應予駁回。
（三）原告依侵權行為法律關係訴請被告李文河、陳勝偉賠償損
      害5,889,300 元，是否有據？
   1、按當事人主張有利於己之事實，就其事實有舉證之責任，
      民事訴訟法第277 條前段定有明文。次按，民事訴訟如係
      由原告主張權利者，應先由原告負舉證之責，若原告先不
      能舉證，以證實自己主張之事實為真實，則被告就其抗辯
      事實即令不能舉證，或其所舉證據尚有疵累，亦應駁回原
      告之請求，最高法院17年上字第917 號著有判例可資參照
      。再按，依民法第185條第1項規定，共同侵權行為人固連
      帶負損害賠償責任，惟同條項前段所謂共同侵權行為，須
      共同行為人皆已具備侵權行為之要件始能成立，若其中一
      人無故意過失，則其人非侵權行為人，不負與其他具備侵
      權行為要件之人連帶賠償損害之責任，最高法院22年上字
      第3437號亦有判例可參。原告主張：被告李文河、陳勝偉
      與被告黃麗芬、葉福全係共同計畫性地為詐欺行為云云，
      惟被告李文河、陳勝偉否認之，是依上述舉證責任分配法
      則，應先由原告對被告李文河、陳勝偉有與被告黃麗芬、
      葉福全共同為侵權行為之事實，負舉證責任，倘其無法舉
      證或舉證不足，縱被告李文河、陳勝偉就其所辯亦無法舉
      證或舉證不足，原告之請求仍無理由。
   2、查原告據以主張被告李文河、陳勝偉與被告黃麗芬、葉福
      全係共同侵權行為之主要論證為：被告李文河、陳勝偉出
      具切結書擔保將系爭不動產移轉過戶至原告名下，詎被告
      李文河、陳勝偉、黃麗芬、葉福全未依約履行，被告李文
      河、陳勝偉為系爭不動產之登記名義人，卻無法提出買受
      系爭不動產之資金證明，又於事後將系爭不動產出售第三
      人，造成原告損失，所陳反覆，前後矛盾，顯係共同詐欺
      原告云云，並舉切結書及買賣契約書各乙紙為證（卷一第
      17、20頁）。然原告提出之切結書上係記載：「立切結書
      人李文河、陳勝偉等人於民國98年6月15 日與陳曼麗女士
      簽訂座落下列不動產買賣契約，茲等切結於民國98年7 月
      17日前完成所有權移轉登記，如屆時無法成立，立切結書
      人願負陳曼麗女士一切損害賠償責任.....不動產標示：1
      、土地：羅東鎮○○段1607地號、建、面積189 平方公尺
      。2、建物：同上地上建物建號：667號、門牌號碼：羅東
      鎮○○○路61之1。以上土地1筆建物1棟所有權全部...」
      等內容（卷一第20頁），原告陳稱：上開切結書所謂「於
      民國98年6月15 日與陳曼麗女士簽訂座落下列不動產買賣
      契約」係指98年6月22 日與被告黃麗芬簽立之買賣協議書
      等語（卷二第163 頁），又觀諸該買賣協議書記載：「茲
      陳曼麗協助黃麗芬於中華民國98年6月15 日購買座落於宜
      蘭縣羅東鎮○○○路61號透天房屋一棟，價格為1600萬元
      整，此房子的名義是陳曼麗小姐掛名，有幾項協議如下：
      1.此棟建築屋的購買金額是由陳曼麗小姐出資現金300 萬
      元整及蘇澳土銀貸款1300萬元整....2.此房子約定半年內
      出售....獲利金額須扣除成本開銷....盈餘兩人平分....
      」等內容（卷一第17頁），切結書上所載之買賣標的係中
      正南路61之1 號建物，而買賣協議書上所載之標的則是中
      正南路61號建物，又中正南路61之1號及61 號建物係不同
      之獨立建物，有該等建物之登記謄本在卷可考（卷一第75
      -77頁 ），則是否可憑切結書之內容即認被告李文河、陳
      勝偉與被告黃麗芬、葉福全係共同詐騙原告為買受中正南
      路61號建物而交付被告黃麗芬之300萬元，即有疑義。
   3、原告自陳：原告於98年7月3日依其與被告黃麗芬簽訂之買
      賣協議書與被告黃麗芬至土地銀行蘇澳分行辦理財夠力融
      資貸款手續時，發現該貸款契約是以被告李文河為貸款人
      ，被告陳勝偉為供擔保兼保證人，原告為保證人，原告當
      場表示此與買賣協議書之內容不符，拒任保證人，之後被
      告葉福全就送來由被告李文河、陳勝偉簽立授權被告黃麗
      芬代辦買賣系爭不動產之授權書及切結書各乙份，原告因
      而同意擔任保證人於財夠力融資契約上簽名、蓋章等語，
      依其所述情節，原告似未直接與被告李文河、陳勝偉就系
      爭不動產之買賣及貸款事宜進行接洽，而是片面與被告黃
      麗芬、葉福全洽談，且原告提出之切結書與授權書係由被
      告葉福全提出交付，則被告李文河、陳勝偉是否確有對原
      告為共同侵權行為顯有疑義。又原告陳稱：伊是系爭不動
      產之買方，賣方是誰不清楚，因為伊和被告黃麗芬、葉福
      全本是合作關係，事情都是被告黃麗芬在處理等語（卷一
      第81頁），是原告提出之98年6月22 日買賣協議書（卷一
      第17頁）究係擬由原告向系爭不動產之原所有權人即王瑞
      娟、王瑞惠、王瑞節、王麗君購買系爭不動產，抑或由原
      告向被告李文河、陳勝偉購買系爭不動產，原告亦不甚明
      瞭，而是全權交由被告黃麗芬處理，是可證原告與被告李
      文河、陳勝偉間應未直接就系爭不動產之買賣、投資、貸
      款等事宜接洽、聯繫，而係由被告黃麗芬、葉福全居中處
      理。
   4、系爭不動產原為訴外人王瑞娟、王瑞惠、王瑞節、王麗君
      所有，嗣於98年5月24 日由被告黃麗芬為承買人，被告李
      文河、陳勝偉為買方連帶保證人兼登記名義人向王瑞娟、
      王瑞惠、王瑞節、王麗君買受取得，並於98年6月4日為所
      有權移轉登記至被告李文河、陳勝偉名下，此情已詳如前
      述，核與被告李文河所辯：因被告黃麗芬積欠伊債務，被
      告黃麗芬表示由其支付系爭不動產之頭期款及貸款，並將
      系爭不動產登記於伊名下，待脫手後再償還債務等語；被
      告陳勝偉所辯：當時在被告黃麗芬那邊工作，被告黃麗芬
      請伊幫忙，要將系爭不動產登記在伊名下，伊本來不同意
      ，但因為是在被告黃麗芬店裡工作且伊舅舅即被告李文河
      說沒有關係，所以伊就同意等語大致相符。原告雖質疑：
      被告黃麗芬欲還款給被告李文河，大可直接以購屋款償還
      ，無須迂迴以購買系爭不動產過戶與被告李文河之方式還
      款云云，然不動產交易隨景氣不同而有價格漲跌之差異，
      不乏有看好前景之投資人舉債投資，以求將來高價轉手時
      獲取利潤。被告黃麗芬於缺乏資金之情況下，向原告或第
      三人借款投資系爭不動產，自不可能將原告或第三人之借
      款逕交付被告李文河以為清償，其一方面將系爭不動產登
      記於被告李文河名下，作為清償債務之擔保或對價，另一
      方面以系爭不動產之買受取得作為對原告或其他第三人投
      資之交代，此情尚非全無可能。是以，被告李文河所辯情
      節與一般交易常情尚難認有重大背離。
   5、系爭不動產、羅東鎮○○段1606地號土地及其上同段 666
      建號、門牌號碼宜蘭縣羅東鎮○○○路61號建物業於98年
      5月24 日，以總價2,300 萬元之價格，由王瑞娟、王瑞惠
      、王瑞節、王麗君出售予被告黃麗芬，有買賣契約書在卷
      可稽（卷一第149頁）。而原告提出之98年6月22日買賣協
      議書記載：「茲陳曼麗協助黃麗芬於中華民國98 年6月15
      日購買座落於宜蘭縣羅東鎮○○○路61號透天房屋一棟，
      價格為1600萬元整，此房子的名義是陳曼麗小姐掛名，有
      幾項協議如下...」等內容（卷一第17 頁），該買賣協議
      書所載之羅東鎮○○○路61號房屋早於98年5月24 日即由
      被告黃麗芬買受取得，並登記於被告李文河、陳勝偉名下
      ，卻又於98年6月22 日買賣協議書上記載「茲陳曼麗協助
      黃麗芬於中華民國98年6月15 日購買座落於宜蘭縣羅東鎮
      ○○○路61號透天房屋一棟...」且僅羅東鎮○○○路 61
      號建物部分（含基地）即開價1,600萬元，與上開98年5月
      24日買賣契約書所載，係中正南路61號及61之1 號建物（
      含基地）總價2,300 萬元，相差甚遠，被告黃麗芬顯有利
      用不知情之原告詐取其款項之情。另原告自承：98年6 月
      30 日之臺灣土地銀行財夠力融資申請書兼個人資料表（
      卷一第110頁 ）上關於陳曼麗之簽名非伊親簽，且印文亦
      非伊所有等語，是被告黃麗芬亦有偽造陳曼麗簽名之嫌。
      嗣於98年7月3日辦理財夠力融資貸款時，被告黃麗芬為取
      信於原告，始出示有被告李文河、陳勝偉簽名、用印之授
      權書及切結書，而該切結書所示之標的又與買賣協議書之
      標的不符，依此客觀情事，雖可認被告李文河、陳勝偉與
      被告黃麗芬、葉福全間有一定之關係，然尚無法排除整起
      事件係由被告黃麗芬、葉福全所為，而與被告李文河、陳
      勝偉無涉。
   6、原告雖一再以其提出之切結書上有被告李文河、陳勝偉之
      簽名、用印，推認被告李文河、陳勝偉與被告黃麗芬、葉
      福全間係共同侵權行為，然如上所述，切結書之標的與買
      賣協議書之標的不同，尚難逕認該切結書即是被告李文河
      、陳勝偉對原告為侵權行為之方式，至多僅僅係契約履行
      與否之問題。本院認原告就被告李文河、陳勝偉有為共同
      詐害行為之舉證尚有不足，無從為有利之認定。
（四）原告依切結書契約法律關係訴請被告李文河、陳勝偉給付
      5,889,300元，是否有據？
      暫且不論該切結書之真偽，如上所述，切結書上所載之買
      賣標的係中正南路61之1 號建物，被告李文河、陳勝偉所
      擔保切結的部分也是該建物未於98年7月17 日前完成所有
      權移轉登記時所生之損害，而原告依買賣協議書出資 300
      萬元交予被告黃麗芬，所擬買受之不動產係中正南路61號
      建物，與上開切結書所載之建物係不同之之獨立建物，則
      原告交付300 萬元予被告黃麗芬，尚難認係被告李文河、
      陳勝偉未能於98年7月17 日前完成系爭不動產過戶所生之
      損害，則原告據此切結書之內容請求被告李文河、陳勝偉
      給付，亦屬無據。至原告與黃麗芬間如附表編號2至9之票
      款、借款亦無證據顯示與切結書之內容有何關係，是此部
      分之主張，仍無可採。
（五）原告依民法第242條、第179條代位被告黃麗芬訴請被告李
      文河、陳勝偉給付，是否有據？
      按「債權人代位債務人起訴，求為財產上之給付，因債務
      人之財產為總債權人之共同擔保，故訴求所得應直接屬於
      債務人，即代位起訴之債權人不得以之僅供清償一己之債
      權，如須滿足自己之債權應另經強制執行程序始可，債權
      人雖亦有代受領第三債務人清償之權限，但係指應向債務
      人給付而由債權人代位受領而言，非指債權人直接請求第
      三債務人對自己清償而言，故債權人代位債務人起訴請求
      給付者，須聲明被告（第三債務人）應向債務人為給付之
      旨，並就代位受領為適當之表明，始與代位權行使效果之
      法理相符。」最高法院64年台上字第2916號著有判例可資
      參照。次按，「債務人怠於行使其權利時，債權人因保全
      債權，固得以自己之名義，行使其權利；惟此須以有保全
      債權之必要為前提，即債權人如不代位行使債務人之權利
      ，其債權即有不能受完全滿足清償之虞時，債權人始有保
      全其債權之必要，而得行使代位權；倘債之標的與債務人
      之資力有關者，如金錢之債，其債務人應就債務之履行負
      無限責任，債務人茍有資力，債權即可獲得清償，若債務
      人陷於無資力或資力不足，債權之經濟上價值即行減損，
      故代位權之行使應以債務人陷於無資力或資力不足為要件
      。」最高法院88年台上字第694 號判決意旨亦可參照。查
      原告主張代位被告黃麗芬對被告李文河起訴之聲明及陳述
      ，均未表明被告李文河應向被告黃麗芬為給付之旨，並就
      代位受領為適當之表明。又原告未證明被告黃麗芬之財產
      有不足清償對其債務之情形，參酌前開法律說明，原告代
      位黃麗芬請求被告李文河、陳勝偉給付，與代位權行使之
      要件不符，其主張自屬無據。
五、綜上，原告依侵權行為法律關係訴請被告黃麗芬、葉福全賠
    償5,889,300 元，應屬有據。又原告依票據法律關係訴請被
    告伯格實業有限公司給付票款，其請求於1,933,300 元之範
    圍內為有理由，逾此部分之請求則屬無據，應予駁回。另原
    告依侵權行為、切結書契約及不當得利法律關係訴請被告李
    文河、陳勝偉給付5,889,300 元，舉證尚有不足，應予駁回
    。
六、按負損害賠償責任者，除法律另有規定或契約另有訂定外，
    應回復他方損害發生前之原狀；因回復原狀而應給付金錢者
    ，自損害發生時起，加給利息，民法第213 條定有明文。次
    按，執票人向支票債務人行使追索權時，得請求自為付款提
    示日起之利息，如無約定利率者，依年利六釐計算，票據法
    第133 條分別定有明文。查原告主張被告黃麗芬、葉福全係
    以詐欺方式騙取其借款5,889,300 元，其損害發生時應係交
    付款項予被告黃麗芬、葉福全時，是原告主張按如附表所示
    遲延利息起算日欄內所示之日期起算遲延利息，應屬有據。
    另原告依票據法律關係訴請被告伯格實業有限公司給付票款
    ，依上開法律規定，其遲延利息起算日應按如附表所示編號
    2至6提示日欄內所示之日期起算，逾此部分之請求則屬無據
    ，應予駁回。
七、本件事證已臻明確，兩造其餘主張、陳述及攻擊、防禦方法
    ，對判決之結果不生影響，爰不一一論述，併此敘明。
八、訴訟費用（裁判費59,311元+證人旅費500元）負擔之依據：
    民事訴訟法第85條第1項、第79條。
中    華    民    國    100    年    8    月    23    日
                  臺灣宜蘭地方法院民事庭
                      法  官  楊坤樵
正本係照原本作成。
如不服本判決，應於收受送達後20日內向本院提出上訴狀（應附
繕本）。
中    華    民    國   100    年    8     月    24    日
                      書記官  吳文雄
附表：
┌──┬───┬────┬─────┬────┬───┬──┐
│編號│發票人│金額    │票據號碼  │遲延利息│提示日│備註│
│    │      │        │          │起算日  │      │    │
├──┼───┼────┼─────┼────┼───┼──┤
│ 1  │黃麗芬│300萬   │SR198311  │99.01.31│無    │本票│
│    │      │        │          │（到期日│      │    │
│    │      │        │          │）      │      │    │
├──┼───┼────┼─────┼────┼───┼──┤
│ 2  │伯格實│24萬    │XC0000000 │98.12.09│99.02.│支票│
│    │業有限│        │          │（發票日│11    │    │
│    │公司、│        │          │）      │      │    │
│    │黃麗芬│        │          │        │      │    │
├──┼───┼────┼─────┼────┼───┼──┤
│ 3  │伯格實│224,000 │XC0000000 │99.01.02│99.02.│支票│
│    │業有限│        │          │（發票日│11    │    │
│    │公司、│        │          │）      │      │    │
│    │黃麗芬│        │          │        │      │    │
├──┼───┼────┼─────┼────┼───┼──┤
│ 4  │伯格實│312,300 │AD0000000 │99.01.07│99.02.│支票│
│    │業有限│        │          │（發票日│11    │    │
│    │公司、│        │          │）      │      │    │
│    │黃麗芬│        │          │        │      │    │
├──┼───┼────┼─────┼────┼───┼──┤
│ 5  │伯格實│70萬    │XC0000000 │99.01.10│99.02.│支票│
│    │業有限│        │          │（發票日│11    │    │
│    │公司、│        │          │）      │      │    │
│    │黃麗芬│        │          │        │      │    │
├──┼───┼────┼─────┼────┼───┼──┤
│ 6  │伯格實│457,000 │AD0000000 │99.01.28│99.02.│支票│
│    │業有限│        │          │（發票日│12    │    │
│    │公司、│        │          │）      │      │    │
│    │黃麗芬│        │          │        │      │    │
├──┼───┼────┼─────┼────┼───┼──┤
│ 7  │荃瀚企│356,000 │BFB0000000│99.02.09│99.02.│支票│
│    │業社黃│        │          │（發票日│09    │    │
│    │麗芬  │        │          │）      │      │    │
├──┼───┼────┼─────┼────┼───┼──┤
│ 8  │黃麗芬│45萬    │未開票    │99.01.13│無    │匯款│
│    │      │        │          │（匯款日│      │    │
│    │      │        │          │）      │      │    │
├──┼───┼────┼─────┼────┼───┼──┤
│ 9  │黃麗芬│15萬    │未開票    │99.01.08│無    │匯款│
│    │      │        │          │（匯款日│      │    │
│    │      │        │          │）      │      │    │
└──┴───┴────┴─────┴────┴───┴──┘